行　政　法　院　判　決　　　　　　　　　　　　　八十八年度判字第三六八七號
　　再 審原 告　庚○○
　　　　　　　　己○○
　　　　　　　　戊○○
　　　　　　　　乙○○
　　共同訴訟代理人
　　　　　　　　辛○○
　　再審原告兼訴訟代理人
　　　　　　　　丙○○
　　　　　　　　丁○○
　　　　　　　　甲○○
　　再 審被 告　屏東縣政府
右當事人間因退休事件，再審原告對本院中華民國八十七年十月十五日八十七年度判
字第二○四五號判決，提起再審之訴，本院判決如左︰
　　主  文
再審之訴駁回。
　　事  實
緣再審原告等原分別任屏東縣警察局所屬戶政事務所主任、戶籍員等職務，再審原告
等之原服務機關於民國八十六年三月至四月間先後函轉再審原告等向再審被告申請補
發公務人員退休金其他現金給與差額，案經再審被告分別以八十六屏府人三字第五二
七四一、四○四八七、四六八三八、四一六六二、四九四三一、五八三四○、五五一
八一號等書函引據「公教人員退休金其他現金給與補償金發給辦法」第三條第一項第
二款規定答復再審原告，再審原告不服，循序提起行政訴訟，經本院八十七年度判字
第二○四五號判決（以下簡稱原判決）駁回，再審原告等遂以原判決有行政訴訟法第
二十八條第一款再審事由，對之提起再審之訴。茲摘兩造訴辯意旨如次：
再審原告起訴意旨略謂︰一、原判決誤認再審原告等申請補發公務人員退休金其他現
金給與差額部分與再審原告等訴求不符，再審原告等訴求係申請補發退休時被抑留
扣迄今未發給之退休金其他現金給與十足補發完全無法接受，且該其他現金給與抑留
扣迄今未發何來差額可言﹖二、原判決駁回原告之訴之理由，頗與事實有出入，而
將原公務人員退休法第六條、第八條及同法施行細則第十八條有關規定概置之不理，
同無法，且所謂與行政院洽商研訂暫照現職人員之本俸及本人實物代金作為計算退
休金給與標準，原決定機關係將考試院及行政院研商結果引本案行政院處分之「規定
」依據顯屬濫用權力之行政處分，且該退休金給與標準與原退休法第六條第二項規定
：一次退休金以退休人員最後在職時之「月俸額」．．．第四項規定：月退休金．．
．按月照在職之同職等人員（月俸額）百分之七十五給與．．．以上兩項，均規定以
「月俸額」為主要基數。又同法第八條第一項：「本法所稱月俸額，包括實領本俸及
其他現金給與」。第二項：「前項其他現金給與之退休金應發給數額，由考試院會同
行政院定之」。同法施行細則第十八條（實領本俸及其他現金給與之意義）：「本法
第八條第一項：所稱實領本俸為依據俸給法規定之實領本俸或年功俸。所稱其他現金
給與為考試院會同行政院訂定之現金給與，遇待遇調整時隨同調整。」由以上法律規
定均已分別明確規定「最後在職時月俸額」為計算退休金基數，並包括實領「本俸」
及其他現金給與兩者。本俸固為依俸給法規定者，惟其他現金給與之警察專業工作補
助費、警勤加給、職務加給、地域加給等，亦為俸給法所規定之法定加給，現行公務
人員固定待遇之一部分，前述法律明確規定應予計發，並未規定其他現金給與排除於
退休金計算之外，更未規定可政府財政負擔，可短發或不給，此為考試院之職掌，
故規定由考試院主辦會同行政院訂定數額。且絕非授權違法訂定不發給，應可肯定。
且該其他現金給與經行政院六十七年六月十五日人政肆字第一二○○○號函訂頒全國
軍公教人員待遇支給辦法中核定之警察人員專業補助費支給標準表（後改為警察人員
專業補助費暨主管職務加給支給標準表）時，早經核定，並該標準表前後調整過十六
次，此有警察機關警務津貼、警勤加給工作獎助金緣起暨調整經過一覽表足資佐證。
又自六十三年七月一日政府雖有一部分機關實施單一薪給制度，但警察機關並未施行
。且實施單一薪給之行政機關如何辦理退休與撫卹問題，經行政院六十四年三月六日
以台六十四人政肆字第○四九六四號函規定，仍應照一般行政機關同等級公務人員待
遇之計算標準支給。原判決所謂其他現金給與應發給數額係以公務人員俸給法所定附
表「公務人員俸給表」所列俸點折算之俸額依據部分，明顯與原公務人員退休法第六
條、第八條及同法施行細則第十八條等規定之月俸額有牴觸且退休金計算標準關係公
務人員權利事項應於法律定之。中央法規標準法第五條第二項所定不符，原判決違反
中央法規標準法規定之行政命令更屬違法之違法，並非原處分所謂授權考試院會同行
政院因政府負擔等一直未訂定。僅為原處分機關未依法行政，遲不核發其他現金給
與應發數額，顯係應行為而未行為，保護退休人員權益，應以再審原告等實領之其他
現金給與全額作為退休金應發給數額：銓部為主理全國公務退休金機關，於公務人
員退休法公布數十年後，遲不予核發其他現金給與之退休金應發數額，顯屬應行為而
未行為，該事實為原處分機關迄不否認，依適用法律原則，應以再審原告等最後在職
月份實領本俸及其他現金給與之全額，按年資依法計發退休金，抑留扣部分並應按
遲發時間併計利息發給始稱公允。三、司法院釋字第三號解釋：「省略規定之事項應
認為有意省略，以及明示規定其一者應認為排除其他」本案係就公務人員退休法第八
條規定：「本法所稱月俸額包括實領本俸及其他現金給與」，大法官會議僅應就上開
條文月俸額之定義所作解釋，就法理言似為「有意省略」及「規定其一排除其他」。
茲原判決所引述七十八年九月二十九日司法院釋字第二四六號：解釋將保險養老擴張
解釋範圍，包括在內，違悖上開四十一年之解釋意旨，法理至明。次查依據司法院釋
字第四四七號：總統、副總統及特任政務官支給月俸額，參照中華民國八十二年一月
二十日修正前之公務人員退休法第八條第一項規定：「包括實領本俸及其他現金給與
」。可知公務人員退休法上所稱之月俸額與本俸有別，月俸額除本俸或月俸外，尚包
括其他現金給與在內。是以計算政務官退職酬勞金基準之「月俸額」，除月俸額外亦
應包括其他現金給與部分在案，由司法院釋字第四四七號解釋文已解釋得非常清楚，
且現有李副總統退職酬勞金之計算成例可稽，行政院、考試院施政，何能厚此薄彼，
一種法律，二套制度，竟扣一生奉獻國家退休公務人員之其他現金給與退休金，構
成刑法第一百二十九條第二項：公務員對職務上發給之款項、物品明知應發給，而抑
留不發或扣者罪嫌。原判決又謂政府扣公務人員退休金其他現金給與其主要理由
：政府財政困難及立法院乃於八十一年十二月二十九日通過刪除該項其他現金給與規
定。以及訂定其他現金給與應發給數額，則將及追溯補發及優惠存款等問題，恐非
政府財政能力能負擔，此一長久以來一直無法解決之問題乙節：查政府財政並非真的
困難，由報載諸多事例，可佐證政府財政沒有問題。既然如此就應在公務人員退休時
依法發給其他現金給與，即使退一步為政府財政困難，也應該在公務人員退休之前修
改退休法第八條規定，才是正途的做法。再說全世界哪有那一個法治國家、有那一條
法律規定，政府沒有錢就可以違法，欠債可不還﹖老百姓如沒有錢可不可欠稅不繳﹖
原判決說詞全係強詞奪理顛倒是非。退休金其他現金給與，補發與補償性質及請求法
源有所不同。前者係政府抑留扣積欠退休金其他現金給與追討積欠之退休金，其法
源原公務人員退休法第六條第二項及第四項以及第八條第一項及同法施行細則第十一
條及第十八條，請求範圍為被抑留扣積欠之退休金其他現金給與十足歸還。後者為
退休人員之退休金其他現金給與被抑留扣其法定權益遭受被告侵害，經退休人員提
出異議，集體請願走上街頭抗議後促成政府重以摸頭安撫情緒之施捨措施，申請法
源為「公教人員退休金其他現金給與補償金發給辦法」補發範圍僅為本俸之百分之十
五分三年發給。原告等雖已經具領該補償金但被抑留扣迄今未發給之退休金其他現
金給與，原告人等並未拋棄請求權，不能因領取補償金抑留扣迄未發給其他現金給
與相題並論。四、依據原退休法第六條第二項、第四項、第八條第一項有明確之規定
及同法施行細則第十八條有詳細解釋：「本法第八條所稱實領本俸為俸給法規定之實
領本俸或年功俸。所謂其他現金給與，為考試院會同行政院訂定之現金給與遇待遇調
整時隨月調整。」明指其他現金給與係行政院頒定並隨同待遇調整過十六次之「全國
軍公教人員待遇支給辦法」（現已由行政院修正為「要點」）以為俸給法之執行。次
查再據公務人員俸給法第十七條：「俸給未經權責機關核准而自定標準支給或不依規
定標準支給者，審計機關應不准核銷，並予追繳。」原告等最後在職月份實領月俸額
中其他現金給與除有支付警察專業工作補助費、警勤加給、職務加給、地域加給等法
定加給外，並未支付其他現金，有原服務機關核發薪津袋影印可稽，且該支給之月俸
額均由再審被告轉報給屏東縣審計室核銷在案，更證明再審原告等最後在職之「月俸
額」實領其他現金給與包括法定加給無異。另法規修正後適用從新從優不追溯既往為
原則，中央法規標準法第十八條及公務人員退休法施行細則第十一條及現行公務人員
退休法第十六條之一規定：本法修正前任職年資應領之退休金。依本法修正施行前公
務退休人員退休法原規定標準，由各級編列預算支給，有明定新舊法之適用，雖原退
休法第八條第一項之規定雖被刪除但不會影響再審原告等請求權，原處分及原決定以
及原判決之認事用法顯有不當。原處分及原決定機關係公務人員退休法主管機關應熟
知公務人員退休法規定應依法執行公務而故不作為為卸卻不予核計其他現金給與違法
責任玩法曲解法律，破壞國家威信，於公於私，所造成之損傷。全國公務人員主理銓
最高機關之銓部，竟不知命令不可牴觸法律之法律通用原則，且再審原告每月所
領待遇中除原處分及決定機關認定之俸額外，餘額之「其他現金給與」與公務人員退
休法中之現金給與迴異，掩耳盜鈴欺人之談誰人能信﹖原處分及決定均屬濫用行政權
力處分，原判決未察仍引據再訴願決定之理由駁回再審原告之訴，誠難折服。為此，
訴請判決廢棄原判決，並撤銷原處分、一再訴願決定，並依照被告等所訴求補償金額
，補發被抑留扣之退休金其他現金給與以資救濟等語。
再審被告答辯意旨略謂︰一、六十八年一月二十四日修正公布之公務人員退休法第八
條規定：所稱月俸額包括實領本俸及其他現金給與。前項其他現金給與之退休金應發
給數額，由考試院會同行政院定之。揆其立法意旨，係將其他現金給與之退休金應發
給數額，授權考試院及行政院審酌財政狀況及現職人員待遇與退休人員所得合理平衡
等因素加以考量訂定，並明示應包括原告等所主張之職務加給、警勤加給、及地域加
給等項目。又公務人員退休法施行細則第十八條第一項規定：「本法第八條所稱實領
本俸，為依俸給法規定之實領本俸或年功俸。．．．」準此，再審原告等退休金之計
算在考試院會同行政院訂定發布其他現金給與之退休金應發給數額前，仍以公務人員
俸給法規定之「實領本俸或年功俸」為基礎。二、次查司法院釋字第二四六號解釋：
「公務人員之退休及養老，依法固有請領退休金及保險養老給付之權利，惟其給付標
準如何，仍屬立法政策事項，仍應由法律或由法律授權之命令定之。公務人員退休法
第八條第二項規定就同一項所稱「其他現金給與」之退休金應發給數額，授權考試院
會同行政院定之。．．．而七十年六月十二日行政院訂頒之全國軍公教人員待遇支給
辦法第七條則對工作津貼及軍職幹部服勤加給、主管勵金、不列入退休（役）保險
俸額內計算．．．，乃係斟酌國家財力．．．尚未逾越立法或立法授權之裁量範圍，
與憲法並無牴觸．．．。」準此，公務人員退休金其他現金給與之退休金應發給數額
，在考試院、行政院未會同訂定前，實無法規據以執行。三、自六十八年修正公布之
公務人員退休法施行細則，迄至八十四年十月十七日行政院、考試院會同訂頒「公教
人員退休金其他現金給與補償金發給辦法」發布施行前，該兩院並未依據公務人員退
休法之規定，訂定「其他現金給與」之退休金發給數額，故無從據以發給。爰此期間
退休之公務人員，均以當事人之「實領本俸」及「本人實物代金」為退休金基數內涵
計算，並核發退休金。該期間退休金之計算，自不包括再審原告等所主張之警察專業
工作補助費、警勤加給、地域加給、職務加給等金額，故再審被告原處分於法有據。
四、行政院、考試院多次審慎研商，期對早期退休人員之合理補償，遂於八十四年十
月十七日會同訂頒「公教人員退休金其他現金給與補償金發給辦法」並付諸實施。再
審被告對再審原告等人員退休金其他現金給與補償案，經依上述辦法送請銓部核定
，並據以發放給再審原告等具領有案。實無理由再以同一事由提起再審之訴，再審原
告之再審之訴為無理由，請判決駁回等語。
　　理  由
按行政訴訟法第二十八條第一款所謂「適用法規顯有錯誤者」，係指原判決所適用之
法規與現行法律有所牴觸或有效之判例解釋有所違反者而言，至於事實認定錯誤或法
律上見解之歧異，不得謂為適用法規顯有錯誤。經查，本件原判決係以：「按六十八
年一月二十四日修正公布之公務人員退休法第八條規定：『（第一項）本法所稱月俸
額，包括實領本俸及其他現金給與。（第二項）前項其他現金給與之退休金應發給數
額，由考試院會同行政院定之。』揆其立法意旨，係將其他現金給與之退休金應發給
數額，授權考試院及行政院審酌政府財政狀況及現職人員待遇與退休人員所得合理平
衡等因素加以考量訂定，並未明示應包括法定職務加給、專業加給及地域加給等項目
。又公務人員退休法施行細則第十八條第一項規定：『本法第八條所稱實領本俸，為
依俸給法規定之實領本俸或年功俸』準此，公務人員退休金之計算，在考試院會同行
政院訂定發布其他現金給與之退休金應發給數額前，係以公務人員俸給法規定之『實
領本俸或年功俸』為基礎，亦即以公務人員俸給法第四條附表『公務人員俸給表』所
列俸點折算之俸額為依據。而有關公務人員其他現金給與之退休金應發給數額，考試
院前於六十八年三月間曾函行政院洽商研訂，經行政院審慎研究，基於各級政府財政
負擔之考量及退休人員所得與現職人員待遇之比較已能維持相當平衡，乃於同年五月
七日函復考試院宜仍暫照現職人員之本俸及本人實物代金作為計算退休給與之標準。
惟考試院仍極重退休金內涵問題，自六十八年起復經多次函請行政院洽商研訂，然
仍基於上述理由而未訂定。嗣於七十八年二月及十一月，銓部復兩度會同行政院人
事行政局邀集財政部等有關機關開會研商，認為對於退休金數額標準訂定與現職人員
待遇如何維持合理平衡及各級政府財政負擔等問題，仍有待深入研究，是以其他現金
給與之退休金應發給數額，一直未予訂定，並非有關機關怠於職責。另按司法院釋字
第二四六號解釋：『公務人員之退休及養老，依法固有請領退休金及保險養老給付之
權利，惟其給付標準如何，乃屬立法政策事項，仍應由法律或法律授權之命令定之。
公務人員退休法第八條規定第二項就同條第一項所稱『其他現金給與』之退休金應發
給數額，授權考試院會同行政院定之。．．．而七十年六月十二日行政院訂頒之全國
軍公教人員待遇支給辦法第七條則對工作津貼及軍職幹部服勤加給、主管助金，不
列入退休（役）、保險俸額內計算，乃係斟酌國家財力而為者，尚未逾越立法或立法
授權之裁量範圍，與憲法並無牴觸。』故公務人員退休金其他現金給與之退休金應發
給數額，在考試院與行政院未會同訂定前，實無法規據以執行。由於政府多年來未能
依公務人員退休法第八條第二項規定訂定公務人員退休金其他現金給與應發給數額，
且由於訂定上開應發給之合理數額確有困難，立法院乃於八十一年十二月二十九日審
議公務人員退休法部分條文修正草案時，通過刪除該項其他現金給與規定，並作成附
帶決議：『早期退休之公務人員，由於考試院及行政院迄未依據原法第八條第二項訂
定『其他現金給與』數額，致其權益遭受嚴重傷害。本法修正通過後，早期退休公務
人員之權益，應由政府給與合理補償。』銓部及行政院人事行政局等有關機關基於
如訂定其他現金給與應發給數額，則將及追溯補發及優惠存款等問題，恐非政府財
力所能負擔，此一長久以來一直無法解決之問題，將更懸宕難決，乃依據上開立法院
之附帶決議，多次與財政主計機關及退休人員代表研商合理之補償方案，嗣於八十三
年十一月二十三日在行政院人事行政局、主計處、財政部及銓部與退休人員代表協
調會上，對於補償標準終於達成初步之共識，同意按同等級現職人員本俸之相當百分
比訂定補償標準，並決議由行政院人事行政局會同有關機關精算後提出結論。案經行
政院人事行政局積極協調財政主計機關及省市政府數度會商獲致共識意見，簽奉行政
院核可，決定按退休、撫卹、資遣人員八十五年度同等級現職公務人員俸額百分之十
五作為每一基數之補償金額，再乘以退休年資應領一次退休金基數之標準計算，並分
三年發給。經行政院於八十四年七月三日以台八十四人政給二四四八八號函將上述有
關公教人員退休金其他現金給與補償標準暨其相關意見函送考試院，考試院即交由銓
部據以擬具『公教人員退休金其他現金給與補償金發給辦法草案』，商得教育部、
行政院人事行政局及省市政府同意後，報經考試院於八十四年九月十四日院會審議通
過，並於八十四年十月十七日與行政院會銜發布施行，以為發放補償金之依據，並解
決政府長久以來無法訂定發給其他現金給與應發給數額之問題。本件再審原告已依上
開補償金給付辦法之規定，向再審被告領取補償金。惟再審原告等於八十六年三月至
四月，以其等均於七十餘年申請退休，依據當時公務人員退休法第八條第一項及警察
人員管理條例第二十二條規定，退休人員之月俸額包括「本俸」及「其他現金給與」
，惟退休時，再審被告僅按任職年資實領本俸及實物代金計算發給退休金並無其他現
金給與為由，向再審被告請求依上開公務人員退休法第八條等規定，補發其他現金給
與部分之退休金，再審被告遂分別以八十六屏府人三字第五二七四一、四○四八七、
四六八三八、四一六六二、四九四三一、五八三四○、五五一八一號函引據「公教人
員退休金其他現金給與補償金發給辦法」第三條第一項第二款規定答覆再審原告，否
准其申請，揆諸首揭說明，核無不合。再審原告訴稱：再訴願決定理由曲解公務人員
退休法第八條所定月俸包括本俸及『其他現金給與』之明示，又引用退休法施行細則
第十八條第一項規定『本法第八條所稱實領本俸為依俸給法規定之實領本俸或年功俸
』，惟再審原告係七十餘年退休，不適用八十四年七月一日公布之公務人員退休法，
該決定引用法律錯誤；補發退休金由行政院、考試院以辦法解決，有違中央法規標準
法第五條第二項規定，且僅以退休人員當時之本俸或年功俸百分之十五作為補償，雖
已領訖，仍難心服云云。惟按再審原告退休時應適用之公務人員退休法（六十八年一
月二十四日修正公布）第八條規定之其他現金給與之退休金應發給數額係授權考試院
及行政院訂定，該項其他現金給與並非扣除本（年功）俸後之各項法定加給總額，且
上開『其他現金給與』之退休金於八十二年一月二十日修正公布公務人員退休法時業
已刪除（參見新法第六條、第六條之一），並自八十四年七月一日施行，有關『其他
現金給與』之退休金已無訂定發給之法源依據。故立法院於審議該退休法修正草案刪
除上開規定時，審酌行政機關無法訂定發給辦法補發，乃決議『由政府給與合理補償
』，考試院與行政院遂據以訂定『公教人員退休金其他現金給與補償金發給辦法』，
以為適當之補償。此項為維護退休公教人員之權益所訂定之法規命令，係斟酌國家財
力，兼顧退休人員權益所訂定，與憲法、中央法規標準法及公務人員退休法等規定不
生牴觸。次查原判決所引用公務人員退休法施行細則第十八條條文係依據七十一年二
月二日修正發布之條文內容，正屬再審原告退休時應適用之法規。至本院七十九年度
判字第四二號判決當時，補償金給付辦法尚未訂定，與現時已不同，尚無從比附援用
。綜上再審原告所訴各節，均無可採。原處分揆諸首揭規定及說明，洵無違誤。一再
訴願決定遞予維持，俱無不妥。再審原告起訴論旨，非有理由」為由，乃依行政訴訟
法第二十六條後段，判決駁回再審原告在前訴訟程序之訴。再審原告無非以月俸額除
本俸或月俸外，尚包括其他現金給與在內，而考試院、行政院怠忽職守未訂定其他現
金給與之退休金應發給數額，導致嚴重損害退休人員權益，再審原告退休當時即應加
給其他現金加給，今以百分之十五又不計利息草草一筆勾銷，豈能謂之公平為由，提
起本件再審之訴。惟再審原告等係重複前訴訟之主張，各該主張業經原判決不予採用
，並詳述不採取之理由（詳如前述），而再審原告對於原判決之指摘，無非係法律上
見解之歧異，核與首揭行政訴訟法第二十八條第一款規定要件不符，再審原告據以提
起再審之訴，為無理由。綜上所述，本件再審原告並無法定再審原因，而提起本件再
審之訴，顯無再審理由，應予駁回。
據上論結，本件再審之訴為無理由，爰依行政訴訟法第三十三條、民事訴訟法第五百
零二條第二項，判決如主文。
中    華    民    國     八十八      年      十      月       八        日
                    行 政 法 院 第 五 庭
                                審 判 長 評  事      廖　政　雄
                                         評  事      陳  光  秀
                                         評  事      沈  水  元
                                         評  事      林  清  祥
                                         評  事      姜  仁  脩
右  正  本  證  明  與  原  本  無  異
                                         法院書記官  張  惠  美
中    華    民    國     八十八      年      十      月      十二       日
